臺灣屏東地方法院刑事判決　　　　　　　　　　　　　九十二年度訴字第六九二號
　　公　訴　人　臺灣屏東地方法院檢察署檢察官
　　被　　　告　壬○○
　　選任辯護人　陳清朗律師
右列被告因強盜等案件，經檢察官提起公訴（九十二年度偵字第五二一二號），本院
判決如左：
      主  文
壬○○意圖為自己不法之所有，以強暴至使不能抗拒，而取他人之物，未遂，處有期
徒刑貳年陸月。扣案之保特瓶壹只沒收之。
      事  實
一、壬○○於民國九十二年十月二十二日晚間二十時二十分許，攜帶礦泉水一瓶，至
    屏東縣鹽埔鄉○○村○○路十四號庭院處，見甲○○欲駕駛其所有之車牌號碼Ｆ
    六─六八一一號自用小客車離去，竟基於意圖為自己不法所有之強盜取財犯意，
    走近上開車輛，以手敲擊車窗玻璃引起甲○○注意，甲○○因而打開車門下車詢
    問壬○○有何事，壬○○即趁隙坐進該車之駕駛座內，欲強行將該車開走，甲○○見狀，便打開車門，將壬○○拉出車外，壬○○即口中呼喝「赫赫赫」等詞，
    以上開保特瓶內之礦泉水噴灑甲○○，甲○○抗拒後，壬○○即另基於傷害之犯
    意，與甲○○發生扭打，壬○○並拾起地上之泥沙丟向甲○○，兩人邊扭打邊移
    動至路口後，甲○○趁機回到上開庭院處，壬○○亦隨即尾隨其回到該處，以拳
    頭毆擊甲○○之鼻心處，壓坐在甲○○身上，並用手按壓甲○○之脖子，甲○○
    奮力抗拒躍起後，壬○○仍抓住其身體不放，甲○○遂告知壬○○其是檢察官可
    否不要打了等語後，放棄與壬○○扭打，惟壬○○仍不住手，說「車子給我」後
    ，立即衝進車內欲強取該車，甲○○亦馬上趨前抓住壬○○雙手，壬○○則朝甲○○雙手吐口水，並作勢欲咬甲○○雙手等之強暴方式，造成甲○○受有頭、臉
    部及肢體挫裂傷，鼻部多處挫裂傷、左額部挫紅痕（４Ⅹ０‧５公分）、左頸紅
    痕（４Ⅹ２公分）、左上臂裂傷（３Ⅹ２及２Ⅹ２公分）、右大拇趾瘀腫（２Ⅹ
    ２公分）等傷害，意圖以此強暴手段至使甲○○不能抗拒而強盜甲○○所有之上
    開汽車，後因甲○○不斷大喊救命，經鄰居到場察看，甲○○遂央請其代為報警
    後，壬○○始為到場警員當場制伏，而強盜取財未遂，並經警扣得壬○○所有之
    保特瓶一瓶。
二、案經屏東縣警察局里港分局報請台灣屏東地方法院檢察署檢察官偵查起訴。
      理  由
一、訊據被告壬○○固對有於右揭時地進入甲○○所有之小客車駕駛座內，欲將該小
    客車開走，經甲○○將其拉出車外後，其即以保特瓶內之礦泉水噴灑甲○○，並
    和甲○○發生扭打，直至警察到來時，始被警制伏等事實坦認不諱，惟仍矢口否
    認有何強盜取財之犯行，辯稱：其係要向甲○○借車云云。被告之辯護人則辯稱
    ：被告是要向被害人借車，被害人表明身分為檢察官後，若為一般加害人，即會
    趕快逃離。倘被告真要搶車，其有兩次進入車內坐上駕駛座，但被告並沒有馬上
    把車開走，而本件案發地點在分駐所旁，兇器為寶特瓶，與計畫性犯案常情不同
    ，依證人於法庭上證述均可知被告精神異常，其無強盜主觀犯意云云，經查：
(一)、右揭事實，業據被害人甲○○於本院審理中證述：「我當天去照顧我的母親，約
    八點多我看完新聞要回去洗澡，我在我家前面三合院前發動車子，發動完後，被
    告不知從何處出來，一直敲我車窗玻璃，我以為是親戚就走出車子，被告鑽進我
    車內，他一直在找排檔鎖，我拉他出來，他邊呼喝著「赫赫赫」，他先用礦泉水
    噴我後，又拿沙子灑我的眼睛，我不讓他灑，兩個人就發生扭打，我們在院子打
    繞了一大圈，打到路口，我以為他打輸了，不會再回來，我就回到院子，他又跟
    過來，一拳打在我的鼻心中間，還坐在我的肚子上打我，一直用手壓著我的脖子
    ，我試圖翻身過來，他又一直抓我的身體，不知隔了多久，我覺得很累，就跟被
    告說我是檢察官不要再打了，我放開他後，他又衝到車子裡面並說車子給我，我
    按住他的手，他往我的手吐口水，並且想要咬我的手。之後我喊救人，喊了很久
    ，剛好一個鄰居問我何事，我說有人要搶我的車，我請他幫我取走鑰匙，鄰居說
    好要幫我報警，後來警察就來了，我才把他放掉。我趕緊去關車引擎。」）、「
    （問：被告有哪幾個動作，讓你認為被告要搶車？）被告第二次回來的時候，有
    衝進我的車子並說車子給我。而且他第一次進入車子的時候，我有看到他在找排
    檔。當時車子是處於發動狀態，只要一排檔，就可以開走。」等語在卷（本院卷
    第一０九至第一一０頁）。而被害人甲○○因此受有頭、臉部及肢體挫裂傷，鼻
    部多處挫裂傷、左額部挫紅痕（４Ⅹ０‧５公分）、左頸紅痕（４Ⅹ２公分）、
    左上臂裂傷（３Ⅹ２及２Ⅹ２公分）、右大拇趾瘀腫（２Ⅹ２公分）等傷害，亦
有仁新診所醫師出具之診斷證明書一紙在卷可稽（警卷第十二頁），被害人與被
    告素昧平生，於本院作證時，亦經具結程序，當無誣陷被告之可能，其證詞應足
    採信。且依被害人所證，被告並無表示要向其借車，又倘若被告真係欲向被害人
    借車，依常情，於被害人明確表示拒絕時，被告即會知難而退，豈有再予強取，
    與物主扭打致其成傷之理，是被告上開所辯，顯係卸責之詞，不足採信，被告強
    盜取財未遂及傷害犯行洵堪認定。
(二)、按精神病本有心神喪失及心神耗弱之不同，前者固可不罰，後者僅減輕其刑，故
    其處罰與否，仍須視精神病之程度如何而定，非謂凡有精神病者均可不罰，且其
    不處罰與減輕其刑，必以其犯罪行為確在精神病中者為限，若其精神病時有間斷
    ，而犯罪行為適在間斷之際者，則其行為與精神病無關，即不能以夙有精神病為
    理由，而主張不罰或減輕其刑，最高法院二二年上字第一七七一號著有判例可資
    參酌。經查：
１、被告於九十二年十月二十日，在高雄縣大寮鄉工地工作時，於辛○○施作打牆壁
    之工程時，突把辛○○之工具全部收起，不讓其繼續施工，說該處不乾淨，並有
    類似起乩的行為，用文蛤的殼在地上一直敲，並走來走去後，用塑膠管把辛○○
    趕出工地之行為，業經辛○○於本院審理時證述在卷（本院卷第一二二至第一二
    三頁）；當日被告之妻丙○○於事發後，欲帶被告至慈惠醫院就診，遭被告拒絕
    ，於當日晚上，被告表示自己很有錢，要把工程讓給乙○○施作，把所有工具送
    給之，隨後即開車搭載丙○○至乙○○家中，為上開意思表示，並將大小電鑿、
    電鑽及切割器等工具，由車上搬下交予乙○○之行為，業經證人丙○○、乙○○
    及辛○○於本院審理時證述在卷（本院卷第一一八至第一二一頁）；於同年月二
    十二日凌晨，被告將丙○○喚醒，告訴其說若不跟他出去會死掉等語，即開車搭
    載丙○○到東光國小的附近繞，停車在該處後，即打開附近住家之水龍頭，並告
    訴丙○○有水聲方不會被別人發現等語，且不讓證人丙○○關水龍頭。隨後並帶
    丙○○到草叢躲藏，把丙○○之衣服、帽子丟掉，且不讓其撿回衣物中之金錢，
    之後把他人飼養在草叢之小雞放出。後來被告與丙○○到「東之港」汽車旅館，
    將旅館內之控制客房之電源開關切掉，口說自己有法力，開關切掉後，被告又帶
    丙○○站在旅館內畫有兩條魚的地板上，喊「衝啊」後把丙○○帶走。接著被告
    並帶丙○○到附近喪家的靈堂上香，上完香後，被告方笑說沒事了等情，業經證
    人丙○○、己○○即「東之港」汽車旅館之主任、戊○○即「東之港」汽車旅館
    之櫃臺人員證述在卷（本院卷第第一一四至一一五頁、第一二五至第一二八頁）
    ；於九十二年時月二十二日下午，被告在屏東縣鹽埔與高樹鄉交界之南華大橋上
    行走，下半身濕漉，約下午六點二十分左右，經民眾以小貨車將被告帶至鹽埔派
    出所前，請該所警員處理，當時警員庚○○詢問被告住處，被告不答，並手抱肚
    子，庚○○詢問其是否不舒服，被告以手指比向喉嚨，庚○○再問其是否會講話
    ，被告點頭，庚○○遂問被告送其去醫院好不好，被告點頭，庚○○即請消防隊
    送他去醫院，由消防隊員關榮祝載送被告至屏東基督教醫院就診，後至屏東基督
    教醫院時，被告拒絕下車，並說自己是天上下來之神明、神君，關榮祝與急診室
    之人員，欲將被告拉下車未果，即撥打電話回鹽埔派出所，請求指示該如何處理
    ，庚○○即表示將把被告送回鹽埔派出所。約晚間七點半左右，被告被送回鹽埔
    派出所，適有民眾陳天恩至派出所與警員聊天，被告遂與陳天恩交談，交談過程
    無不正常之處，並食用陳天恩提供的麵包及礦泉水，之後，被告突然唱一首歌，
    歌詞類似「夏天洗澡要洗熱水，不洗熱水，洗不乾淨」。大約半小時後，被告問
    庚○○是否還有事，並說其要走了，庚○○問其要去哪裡，其說要去叫人家修車
    ，被告即離開鹽埔派出所一節，業經證人即鹽埔派出所警員庚○○、證人即消防
    隊員關榮祝於本院審理時證述在卷（本院卷第一九九至第二０一頁、第一二三頁
    ）。就被告於上開行為時，其精神狀態應屬於心神喪失之狀態，而引起被告於上
    開證人所述行為時，產生心神喪失之真正原因不明，醫學上引起短暫精神異常之
    可能原因有多種可能，被告長期酒癮可能由酒癮誘發相關之妄想，幻覺或是譫望
    狀態，也能可出現器質性精神病症狀或是酒癮而食物攝取失衡，血液中之電解質
    不平衡而出現之精神狀態皆有可能」，業經鑑定人丁○○於本院審理時證述及以
    九十三年八月十一日屏安醫字第０００一四００號、及九十三年八月三十一日屏
    安醫字第０００一四一六號函覆在卷（本院卷二三０頁、第二五九頁、第二六九
    頁）。
(二)、惟經本院將被告送屏安醫院對其行為時之精神狀態為鑑定，鑑定結果為：「案主
    除酒癮之外尚無其他精神科診斷。案主無腦傷現象，腦波檢查結果為正常，智商
    測驗也在正常範圍之內，精神狀態檢查發現案主並無幻覺，思考內容也沒有出現
    妄想或是思考障礙。行為上也沒有異常行為，更沒有失去行為自主能力或是判斷
    力出現缺損之狀態。因此目前沒有任何徵兆可以顯示案發時案主之行為受到疾病
    或是外力之干擾或操控。因此案主於案發時之精神狀態應當沒有精神耗弱或是心
    神喪失之情形」，有屏安醫院九十三年三月九日屏安刑鑑字第九三０三０一號鑑
    定報告在卷可稽（本院卷一四三至第一四五頁）。再經鑑定人丁○○醫師於本院
    審理時到庭證述：「（問：精神異常可不可能是偶發性、暫時性的精神異常狀態
    ？）有，非常少見。鑑定時需要當事人仍存有一些精神狀況可以看出或是當事人
    有精神病史，但經過治療後消失，我們才有跡可以推斷他在行為當時可能有精神
    異常，或者是病人有電解質失衡的情形，也會導致短暫性一兩天精神狀態異常。
    被告曾經到過基督教醫院檢查過，並沒有明顯異常。我們在鑑定時，發現被告並
    沒有異常，所以在鑑定上沒有證據足以推斷被告行為當時有處於精神異常的狀態
    。客觀上一般我們認為心神喪失是他有一些幻想，被這些幻想所操控，或者是他
    有一些精神上很混亂、無系統、無組織性的狀況，目前沒有確切證據證實他當時
    處在心神喪失的狀態。」等語（本院卷第二三０頁），及就被害人甲○○所述被
    強盜過程，無法認定被告於本件案發時有精神耗弱或是心神喪失之情形，亦經鑑
    定人丁○○以九十三年八月三十一日屏安醫字第０００一四００號函覆本院在卷
    （本院卷第二五九頁）。佐以被告對於案發時，曾與被害人甲○○扭打一情，亦
    經其供承在卷（本院卷第一一二頁），足見被告就本件案發過程之記憶與認知，
    尚屬正常。雖其強盜取財過程以礦泉水及沙子攻擊被害人，與一般強盜取財方式
    不同，然僅能證明其行為舉止稍有異於常人，難認其於本件行為時，其對外界事
    物之認知、理解能力，達於精神耗弱或是心神喪失之狀態。再參諸前開判例意旨
    ，雖被告之精神狀態有所起伏，且於本件案發前曾出現心神喪失之情形，惟其於
    本件案發行為時，綜合其行為態樣及屏安醫院上開鑑定報告，其精神狀態未達於
    精神耗弱或心神喪失之情形，應可認定。
二、本件被告以強暴至使他人不能抗拒及傷害之方式，欲強取被害人之車輛而未得手
    ，被告為達強盜取財之目的，而與被害人扭打多時，並出手攻擊被害人，致被害
    人頭臉部及肢體挫裂傷、鼻部多處挫裂傷、左額部挫紅痕、左頸紅痕、左上臂裂
    傷、右大拇指瘀腫，其造成被害人之傷害已超出一般強盜行為過程中通常會產生
    之傷害，自應論以傷害罪，是核其所為，係犯刑法第三百二十八條第四項、第一
    項之強盜取財未遂罪、第二百七十七條第一項之傷害罪。被告著手為強盜行為，
    並未取得財物，為未遂犯，爰依法減輕其刑。又被告以毆打被害人之手段為強盜
    行為，致被害人成傷，其強盜取財未遂行為與傷害罪間有方法結果之牽連犯關係
    ，應論以較重之強盜取財未遂罪（公訴人於起訴書雖認被告係犯刑法第二百七十
    七條之傷害罪及第三百二十九條準強盜罪，惟蒞庭之公訴檢察官於本院審理中已
    變更起訴法條為刑法第三百二十八條第四項、第一項之強盜取財未遂罪及同法第
    二百七十七條第一項之傷害罪）。爰審酌被告犯罪時之手段、犯罪所造成之損害
    、犯後雖否認有強盜取財未遂之犯行，惟對其所為深表悔意，及其品行、犯罪動
    機、目的，未與被害人達成和解等一切情狀，量處如主文所示之刑。又扣案之保
    特瓶為被告所有，業經被告供承在卷，而被告以該保特瓶內之水噴向被害人甲○○，為其強暴方式之一，該保特瓶既為盛裝水之容器，堪認為被告所有用以供本
    件犯罪所用之物，依刑法第三十八條第一項第二款併予宣告沒收。
據上論斷，依刑事訴訟法第二百九十九條第一項前段，刑法第三百二十八條第一項、
第四項、第二百七十七條第一項、第五十五條、第二十六條前段、第三十八條第一項
第二款，判決如主文。
本案經檢察官何克昌到庭執行職務。
中      華      民      國      九十三      年    九    月    二十一    日
                                      臺灣屏東地方法院刑事第三庭
                                          審判長法  官  蔡國卿
                                                法  官  楊萬益
                                                法  官  柯雅惠
右正本證明與原本無異。
如不服本判決應於收受本判決送達後十日內向本院提出上訴書狀，其未敘述上訴理由
者，並得於提起上訴後十日內向本院補提理由書狀（均須按他造當事人之人數附繕本
 ）「切勿逕送上級法院」
                                          書記官   葉祝君
中      華      民      國      九十三      年    九    月    二十一    日
附錄：
刑法第三百二十八條：
意圖為自己或第三人不法之所有，以強暴、脅迫、藥劑、催眠術或他法，至使不能抗
拒，而取他人之物或使其交付者，為強盜罪，處五年以上有期徒刑。
以前項方法得財產上不法之利益或使第三人得之者，亦同。
犯強盜罪因而致人於死者，處死刑、無期徒刑或十年以上有期徒刑；致重傷者，處無
期徒刑或七年以上有期徒刑。
第一項及第二項之未遂犯罰之。
預備犯強盜罪者，處一年以下有期徒刑、拘役或三千元以下罰金。
